臺灣高等法院臺南分院刑事判決　　　　 96年度上訴字第141號
上　訴　人　臺灣臺南地方法院檢察署檢察官
被　　　告　乙○○
上列上訴人因被告偽造文書等案件，不服臺灣臺南地方法院95
年度訴字第1285號中華民國95年11月28日第一審判決（起訴案號
：臺灣臺南地方法院檢察署95年度偵字第11721號），提起上訴
，本院判決如下：
    主  文
上訴駁回。
    理  由
一、公訴意旨略以：乙○○明知黃郁芬（另案審理）係威衡家具
    企業行負責人甲○○○之妻，未經甲○○○同意，竟共同意
    圖為自己不法之所有，由乙○○持甲○○○國民身分證及健
    保卡冒充甲○○○，於民國94年1月3日，前往安泰商業銀行
    股份有限公司臺南分行（以下簡稱安泰銀行），辦理開立甲
    ○○○帳號00000000000000號之帳戶，並辦理借款人為威衡
    家具企業行負責人甲○○○，保證人為黃郁芬之對保手續，
    致使安泰銀行不疑，而於翌日撥款貸與新臺幣（下同）200
    萬元，黃郁芬詐得款項後僅繳款3期，即拒不繳款，嗣安泰
    銀行於民事訴訟中，甲○○○否認借款，安泰銀行始知受騙
    。因認乙○○上開行為涉有刑法第216條、第210條之行使偽
    造私文書罪及第339條第1項之詐欺取財罪嫌。
二、按被告未經審判證明有罪確定前，推定其為無罪；又犯罪事
    實應依證據認定之，無證據不得認定其犯罪事實；又不能證
    明被告犯罪者，應諭知無罪之判決，刑事訴訟法第154條第
    1項、第2項及第301條第1項分別定有明文。又事實之認定，
    應憑證據，如未能發現相當證據，或證據不足以證明，自不
    能以推測或擬制之方法，為裁判基礎（最高法院40年台上字
    第86號判例參照）。另認定犯罪事實所憑之證據，雖不以直
    接證據為限，間接證據亦包括在內；然而無論直接或間接證
    據，其為訴訟上之證明，須於通常一般之人不致有所懷疑，
    而得確信其為真實之程度者，始得據為有罪之認定，倘其證
    明尚未達到此一程度，而有合理之懷疑存在時，即無從為有
    罪之認定，亦有最高法院76年台上字第4986號判例可資參照
    。況刑事訴訟法第161條第1項亦規定，檢察官就被告犯罪事
    實，應負舉證責任，並指出證明之方法，是檢察官對於起訴
    之犯罪事實，應負提出證據及說服之實質舉證責任，倘其所
    提出之證據，不足為被告有罪之積極證明，或其指出證明之
    方法，無從說服法院以形成被告有罪之心證，基於無罪推定
    之原則，自應為被告無罪判決之諭知，最高法院92年度台上
    字第128號著有判例可資參照。
三、公訴及上訴意旨認被告乙○○涉有刑法第216條、第210條之
    行使偽造私文書及第339條第一項之詐欺取財罪嫌，無非係
    以告訴人安泰銀行之代理人潘思潔於偵查中之指訴、證人黃
    郁芬及甲○○○於偵訊時之證述，並有借款約定契約書2份
    、安泰銀行轉帳支出傳票4張、甲○○○國民身分證、健保
    卡、開戶資料影本各1份為其依據。訊據被告乙○○固不否
    認於前揭時、地至安泰銀行於系爭貸款契約書借款人欄上簽
    寫「甲○○○」之事實，惟否認行使偽造私文書及詐欺取財
    犯行，另辯稱：是黃郁芬打電話給我，說她公司急需用錢，
    但她先生甲○○○不在，需要我幫忙代他簽名，她還說她先
    生已經同意了，而且也透過代辦公司跟銀行那邊講好了，只
    要去簽名就可以了，我才答應幫她的忙，我也沒有拿到錢等
    語。
四、
  (一)按刑法第二百十條之偽造文書，以無制作權之人冒用他人名
    義而制作該文書為要件之一，如果行為人基於他人之授權委
    託，即不能謂無制作權，自不成立該條之罪（最高法院47年
    台上字第226號判例意旨參照）。可知行為人使用他人名義
    製作之文書，若係經過授權製作，則既無冒用他人名義之情
    事，自無偽造可言。至於授權行為之方式，初不論是書面或
    口頭，明示或默示為之，均無不可，亦即並不以明示之授權
    為判定其有無適法權源之唯一準據，縱僅有概括授權，只要
    行為人使用他人名義製作文書或簽發票據尚未逾越、逸脫授
    權之範圍，亦應認係有權製作、簽發而非屬偽造行為。
  (二)如前述被告乙○○固不否認有於前揭時、地，至安泰銀行系
    爭貸款契約書借款人欄上簽寫「甲○○○」之事實，惟否認
    行使偽造私文書另辯稱：黃郁芬告訴伊，伊只要去簽名就可
    以了，伊才同意代甲○○○簽名等語（見他字第2836號卷第
    5頁及原審卷第16頁）。從而本件被告是否成立行使偽造文
    書罪，在於被告以案外人甲○○○名義簽名於借款約定書上
    是否基於案外人甲○○○之授權制作。
  (三)經查：
  (1)證人甲○○○與黃郁芬於94年1月3日向安泰銀行申請貸款時
    仍係夫妻關係，二人經營之「威衡家具企業行」之負責人係
    甲○○○，但財務則由黃郁芬負責，業據證人黃郁芬於原審
    審理時證述在卷（原審卷第66至67頁），核與證人甲○○○
    於偵查時之證詞互核相符（偵字第3955號偵查卷第20頁），
    是此部份之事實堪予認定。
　(2)次查，於申請貸款時，威衡家具企業社另檢附借保人之身分
    證影本、營利事業登記證影本、最近三年財務報表及營業稅
    申報書及甲○○○之國民身分證、健保卡等資料，有安泰商
    業銀行台南分行95年10月23日（95）安南字第0957000451號
    函及所附威衡家具企業社負責人張簡明昌貸款案之申請書及
    相關文件可稽。又前揭資料業據證人黃郁芬於原審證稱：甲
    ○○○之國民身分證、健保卡、威衡家具企業行之大小章、
    營利事業登記證、三年財務報表及營業稅申報書等資料，均
    係由伊持有保管，且甲○○○也同意由伊保管等語（原審卷
    第66至67頁）。證人黃郁芬於同日另證稱：與甲○○○經營
    之威衡家具行資金缺口早已存在，伊為了調動資金，必須向
    銀行辦理貸款，故甲○○○同意伊找代辦公司辦理貸款，但
    因甲○○○經常不知行蹤，所以甲○○○也同意伊找人代他
    簽名等語（原審卷第70至71頁、第76頁至77頁）。
  (3)參以前揭系爭安泰銀行貸款200萬元於94年1月4日核貸撥款
    後，該筆借款隨於撥入合作金庫銀行大發分行所檢送之威衡
    家具企業行「0000000000000」帳戶，又該帳戶須由被告甲
    ○○○親自開戶，且該帳戶另同時又設定語音轉帳之帳號（
    0000000000000、0000000000000）而設定轉帳密碼，亦須由
    本人親自辦理並簽訂相關契約書，有合作金庫銀行大發分行
    95年1月16日第0950000141號函可佐（見94年訴字第1002
     號民事卷第80至93頁），並審酌該帳戶93年1月之後之存提
    款交易明細表，有多次語音轉帳，且存款、提款、託收支票
    等交易次數甚為頻繁，有前揭帳戶開戶約定書及93年1月之
    後之存提款交易明細表可參（見94年訴字第1002號民事卷第
     48至56頁），上開帳戶確為被告甲○○○使用無訛。從而
    ，本件系爭借款如前述撥款後，既轉入前揭合作金庫銀行大
    發分行甲○○○所使用之帳戶，又有相關交易提領紀錄，甲
    ○○○豈能諉為不知，此外另審酌證人甲○○○並無申報身
    分證及健保卡等證件正本遺失之情形觀之，衡情應認甲○○
    ○有授權指示借款甚明。
  (4)綜上，證人黃郁芬其與甲○○○於貸款之時仍有夫妻關係，
    且係威衡家具企業行之名義負責人及負責財務調度處理之人
    ，衡諸社會上一般商業活動之經驗，黃郁芬證述其經威衡家
    具企業行負責人甲○○○之同意而持有、保管並使用其身分
    證、健保卡、威衡家具企業行之大小章等資料，以便向銀行
    辦理貸款之事實合於生活經驗法則及一般事理，可信為真。
    又甲○○○既然同意由證人黃郁芬處理前揭家具行之財務，
    並將其國民身分證、健保卡交付黃郁芬持有保管，衡諸一般
    生活經驗，該家具行負責人甲○○○對負責財務之黃郁芬向
    安泰銀行貸款200萬元之情當有事先之共識及商量。雖證人
    甲○○○於偵查中證稱：伊完全不知道黃郁芬用伊名義去辦
    貸款云云（參見偵緝字第630號卷第25頁），然如前述前揭
    系爭借款係經甲○○○授權所為，且無其他積極證據可資認
    定證人即負責人甲○○○係被證人黃郁芬所欺瞞，而對前揭
    貸款毫無所悉，證人甲○○○空言否認曾同意被告乙○○以
    其名義簽名於借款約定書上無足採信，應以證人黃郁芬所為
    前揭證詞較為可信。參以，證人黃郁芬亦證稱當初係告知被
    告找不到甲○○○拜託他去簽名等語（原審卷第68頁），又
    被告以甲○○○之名義簽訂貸款契約書並未逾越、逸脫授權
    之範圍，亦應認係有權製作、簽發而非屬偽造行為。從而，
    本件被告乙○○係基於證人甲○○○之授權，始簽名於借款
    約定書之事實堪予認定。揆諸前揭判例之意旨，並不成立刑
    法第216條、第210條之行使偽造私文書罪至明。
  (5)雖證人黃郁芬於偵查中另證稱「有向他講說公司要軋票要用
    的，他就跟我點頭，我沒有像他說我要找一個人代替他去辦
    貸款」云云（參見偵緝字第630號卷第26頁）。惟查此部份
    證詞與前揭於原審中證詞有所不同，是否可信，已非無疑，
    縱令屬實，然如前述，由證人甲○○○間之行為，足認前揭
    系爭借款係經甲○○○概括、口頭授權所為，又證人黃郁芬
    告知被告之內容為系爭借款經甲○○○同意並因甲○○○不
    在始委由被告簽名等語，則甲○○○既係概括授權借款，則
    被告使用他人（即甲○○○）名義製作文書並未逾越、逸脫
    甲○○○授權範圍（即借款），則由證人黃郁芬前揭證詞，
    亦難謂被告有事先知悉未經授權，而有偽造文書之行為。
(四)綜上所述，本件被告乙○○係基於證人甲○○○之授權，始
    簽名於借款約定書之事實堪予認定。揆諸前揭判例之意旨，
    與刑法第216條、第210條之行使偽造私文書罪之犯罪構成要
    件尚有未合。
五、
  (一)次按刑法第339條第1項詐欺罪之成立，以意圖為自己或第三
    人不法之所有，以詐術使人將本人或第三人之物交付為要件
    ，所謂詐術使人交付，必須被詐欺人因其詐術而陷於錯誤，
    若其所用方法，不能認為詐術，亦不致使人陷於錯誤，即不
    構成該罪（最高法院46年台上字第260號判例參照）。從而
    詐欺取財罪成立與否之關鍵則為，被告是否確係基於詐欺故
    意及為自己或第三人不法所有之意圖，而為詐騙行為，致被
    騙者因陷於錯誤，並基於此錯誤為財產處分行為，因而受有
    財產損害。本件訊據被告否認有詐欺犯行，辯稱並無詐騙銀
    行之意思等語。
  (二)經查：
  (1)如前述被告乙○○固不否認於前揭時、地至安泰銀行於系爭
    貸款契約書借款人欄上簽寫「甲○○○」之事實，另辯稱：
    黃郁芬告訴伊，代辦公司已經與銀行那邊講好了，伊只要去
    簽名就可以了，伊才同意代甲○○○簽名等語。核與證人黃
    郁芬於原審時證稱：伊係透過代辦公司向銀行辦理貸款，代
    辦公司的人教我們可以找人代甲○○○簽名，因為他們直接
    跟銀行行員接洽，都已經打點好了（見原審卷第67頁）等情
    節相符，衡情被告主觀上既認系爭貸款已經代辦公司與銀行
    講好，則被告是否有詐欺之意圖已非無疑。
  (2)次查，被告乙○○復供稱：伊到安泰銀行時已經是下班時間
    了，銀行行員叫伊在打勾的地方簽名並寫上公司行號等語（
    原審卷第15頁）。而證人黃郁芬則證稱：94年1月3日簽約時
    ，有銀行行員1人、代辦公司2人、伊及乙○○在場等語（原
    審卷第68頁），參酌銀行貸款之慣例，銀行辦理貸款，必先
    切實踐行「對保」程序，由借款人、保證人攜帶國民身分證
    到銀行簽借據或本票，銀行經辦（即對保人）在借據或本票
    上蓋章負責核對是借款人、保證人本人無誤後，始同意貸款
    ，此乃眾所周知之一般商業習慣，是以本院認被告乙○○既
    係親至銀行對保，且於借款約定書上簽名，未為行員指摘，
    是被告所稱證人黃郁芬已先透過代辦公司與銀行接洽貸款之
    事宜，要非無據。又系爭貸款於撥款後，該筆借款隨於撥入
    合作金庫銀行大發分行所檢送之威衡家具企業行「00000000
    00000」帳戶，由該傢俱行使用已如前述，從而被告辯稱無
    詐欺犯意，應屬可採。
  (三)綜上，本案確有證人黃郁芬透過代辦公司與安泰銀行接觸在
    先，於簽約當時又有代辦公司人員在場，復經安泰銀行行員
    進行對保手續後再為撥款，從而，本件被告乙○○代甲○○
    ○簽名之行為，是否確係基於詐欺故意及為自己或第三人不
    法所有之意圖，而可認係詐欺行為，公訴人所舉事證，尚難
    說服本院形成被告確有為自己或第三人不法所有之意圖。此
    外，復查無其他積極證據足資證明被告有上開詐欺取財罪之
    犯行，揆諸前揭判例意旨，尚不能成立刑法第339條第1項之
    詐欺取財罪。
六、至借款約定契約書2份、安泰銀行轉帳支出傳票4張、甲○○
    ○國民身分證、健保卡、開戶資料影本各1份等資料。只能
    證明被告於94年1月3日，前往安泰銀行，代甲○○○簽名辦
    理開立甲○○○帳號00000000000000號之帳戶，並辦理借款
    人為威衡家具企業行負責人甲○○○，保證人為黃郁芬之對
    保手續之事實，如前述被告對此亦不否認，然尚乏其他證據
    證明被告所為該當刑法第216條、210條行使偽造私文書罪及
    第339條第1項之詐欺取財罪，從而此部分亦不足為被告不利
    之認定。
七、雖檢察官上訴意旨以：原審以證人黃郁芬片面指述，而不採
    證人甲○○○之證詞，認定甲○○○並未授權，又證人黃郁
    芬與證人甲○○○固係夫妻，然貸款當時已不在一起，且貸
    款數百萬元與日常代理無關云云，然如前述，檢察官所舉上
    開證據，僅足以證明被告曾於前揭時、地至安泰銀行代甲○
    ○○簽名辦理開立甲○○○帳號00000000000000號之帳戶，
    並辦理借款人為威衡家具企業行負責人甲○○○，保證人為
    黃郁芬之對保手續之事實，且參酌證人黃郁芬之證詞較諸證
    人甲○○○證詞，以前者較屬可採，從而公訴人亦無法證明
    被告以案外人甲○○○名義簽名於借款約定書上是否未經（
    或逾越）案外人甲○○○之授權制作範圍。即本件檢察官所
    提出之上開證據暨相關推論，均不足以使本院形成被告確有
    行使偽造私文書及詐欺取財犯行之確信，而仍有合理之可疑
    存在，檢察官徒以被告有以甲○○○名義簽名於借款約定書
    上之行為，即推斷被告有何行使偽造私文書及詐欺取財之犯
    行，尚嫌速斷。
八、綜上所述，本件檢察官所提出之證據暨相關推論，經本院調
    查證據結果，不足以使本院形成被告確有上開行使偽造私文
    書及詐欺取財犯行之確信，此外，復查無其他積極證據足資
    證明被告犯罪，揆諸首開說明，被告犯罪尚屬不能證明，原
    審認為不能證明被告犯罪，諭知被告無罪之判決。本院核其
    認事用法均無不當。檢察官上訴意旨所指摘各節，經查亦非
    有據，已如前述，是檢察官上訴，為無理由，應予駁回。至
    於證人甲○○○所涉偽證罪嫌，宜由檢察官另行偵查，併此
    敘明。
九、據上論結，應依刑事訴訟法第368條，判決如主文。
本案經檢察官謝錫和到庭執行職務。
中　　華　　民　　國　　96　　年　　5 　　月　　1 　　日
                  刑事第四庭    審判長法　官 吳志誠
                                      法　官 陳珍如
                                      法　官 羅心芳
以上正本證明與原本無異。
檢察官如不服本判決，應於收受本判決後十日內向本院提出上訴
書。其未敘述上訴理由者並得於提起上訴後十日內向本院補提理
由書。
　　　　　　　　　　　　　　　　　　　書記官 蔡振豐
中　　華　　民　　國　　96　　年　　5 　　月　　1 　　日
